---
title: "Naive Bayes aplicado al rendimiento académico de estudiantes de la FCI"

output:
  html_document:
    toc: true
    toc_depth: 3
    theme: readable
---

```{r setup, include=FALSE}
knitr::opts_chunk$set(echo = TRUE, warning = FALSE, message = FALSE)
```

# Introducción

Se aplica el clasificador **Naive Bayes** para predecir el
**Rendimiento** académico de un grupo de estudiantes de la Facultad de Ciencias de
la Información (FCI), a partir de cuatro variables categóricas: `TiempoEstudio`,
`Asistencia`, `Participacion` y `SituacionEcon`.

# 1. Fundamento teórico: Teorema de Bayes y Naive Bayes

El Teorema de Bayes permite calcular la probabilidad de una clase $c$ dado un
conjunto de evidencias (atributos) $x_1, \dots, x_n$:

$$
P(c \mid x_1, \dots, x_n) = \frac{P(c) \cdot P(x_1, \dots, x_n \mid c)}{P(x_1, \dots, x_n)}
$$

El clasificador **Naive Bayes** asume independencia condicional entre los
atributos dado el valor de la clase, de modo que:

$$
P(x_1, \dots, x_n \mid c) = P(x_1 \mid c) \cdot P(x_2 \mid c) \cdots P(x_n \mid c)
$$

Como el denominador $P(x_1,\dots,x_n)$ es igual para todas las clases comparadas, la
clase predicha es la que maximiza:

$$
P(c \mid x_1, \dots, x_n) \;\propto\; P(c) \cdot \prod_{i=1}^{n} P(x_i \mid c)
$$

**Estimación de probabilidades:**

- $P(c)$ se estima como la frecuencia relativa de cada clase de `Rendimiento` en el
  conjunto de entrenamiento: $P(c) = n_c / N$.
- $P(x_i \mid c)$ se estima contando, dentro de cada clase, la frecuencia relativa de
  cada categoría del atributo (por ejemplo, $P(\text{Asistencia}=\text{Alta} \mid
  \text{Rendimiento}=\text{Excelente})$ es la proporción de estudiantes con
  Rendimiento=Excelente que tuvieron Asistencia=Alta).


# 2. Variables del estudio

**Atributos (features):**

- `TiempoEstudio`: Alto (≥15 h/semana), Medio (8-14 h/semana), Bajo (≤7 h/semana)
- `Asistencia`: Alta (≥90%), Media (75-89%), Baja (≤74%)
- `Participacion`: Alta (≥80% actividades), Media (50-79%), Baja (≤49%)
- `SituacionEcon`: Buena, Mala

**Variable objetivo (target):**

- `Rendimiento`: Excelente (≥90 pts), Bueno (80-89 pts), Regular (70-79 pts),
  Deficiente (≤69 pts)

# 3. Carga de paquetes

```{r cargar-paquetes}
library(e1071)    # Contiene la función naiveBayes()
library(caret)    # Para partición de datos y matriz de confusión
```

# 4. Datos de los estudiantes

Información de 35 estudiantes de la FCI, tabulando su tiempo de
estudio, asistencia, participación y situación económica, junto con su rendimiento
académico.

```{r datos}
estudiantes <- data.frame(
  TiempoEstudio  = c("Alto","Medio","Bajo","Alto","Medio","Alto","Bajo","Medio","Alto","Bajo",
                      "Alto","Medio","Bajo","Alto","Medio","Alto","Bajo","Medio","Alto","Bajo",
                      "Medio","Alto","Bajo","Medio","Alto","Bajo","Medio","Alto","Medio","Bajo",
                      "Alto","Medio","Bajo","Alto","Medio"),
  Asistencia     = c("Alta","Media","Baja","Alta","Media","Alta","Baja","Alta","Media","Baja",
                      "Alta","Media","Media","Media","Baja","Alta","Baja","Alta","Media","Media",
                      "Media","Alta","Baja","Alta","Media","Baja","Media","Alta","Media","Baja",
                      "Alta","Media","Baja","Alta","Alta"),
  Participacion  = c("Alta","Baja","Baja","Media","Media","Alta","Baja","Media","Alta","Media",
                      "Alta","Baja","Baja","Media","Media","Media","Baja","Alta","Baja","Baja",
                      "Media","Alta","Media","Media","Alta","Baja","Baja","Media","Alta","Baja",
                      "Alta","Media","Baja","Media","Alta"),
  SituacionEcon  = c("Buena","Mala","Mala","Buena","Buena","Buena","Mala","Buena","Buena","Mala",
                      "Buena","Buena","Mala","Buena","Mala","Buena","Mala","Buena","Buena","Mala",
                      "Mala","Mala","Buena","Mala","Buena","Buena","Mala","Mala","Buena","Mala",
                      "Buena","Buena","Mala","Buena","Buena"),
  Rendimiento    = c("Excelente","Regular","Deficiente","Bueno","Bueno","Excelente","Deficiente","Bueno","Excelente","Regular",
                      "Excelente","Regular","Deficiente","Bueno","Regular","Excelente","Deficiente","Excelente","Bueno","Regular",
                      "Regular","Bueno","Regular","Regular","Excelente","Deficiente","Deficiente","Bueno","Bueno","Deficiente",
                      "Excelente","Bueno","Deficiente","Excelente","Excelente"),
  stringsAsFactors = TRUE
)

str(estudiantes)
```

## 4.1 Exploración inicial

```{r exploracion}
summary(estudiantes)

# Distribución de la variable objetivo
table(estudiantes$Rendimiento)
```

```{r grafico-rendimiento}
barplot(table(estudiantes$Rendimiento),
        main = "Distribución de Rendimiento",
        col = "steelblue",
        ylab = "Número de estudiantes")
```

# 5. División en entrenamiento (80%) y prueba (20%)

Se utiliza una semilla fija para reproducibilidad y `createDataPartition` para
mantener, en la medida de lo posible, la proporción de cada clase de `Rendimiento`
en ambos conjuntos.

```{r particion}
set.seed(123)

train_index <- createDataPartition(estudiantes$Rendimiento, p = 0.8, list = FALSE)

train_data <- estudiantes[train_index, ]
test_data  <- estudiantes[-train_index, ]

dim(train_data)
dim(test_data)

table(train_data$Rendimiento)
table(test_data$Rendimiento)
```


# 6. Entrenamiento del modelo Naive Bayes

La fórmula `Rendimiento ~ .` indica que se predice `Rendimiento` usando todas las
demás variables como predictores. Como todas ellas son categóricas (factores),
`naiveBayes()` calculará internamente las probabilidades a priori $P(c)$ y las
tablas de frecuencia condicional $P(x_i \mid c)$ para cada atributo.

```{r entrenamiento}
modelo_nb <- naiveBayes(Rendimiento ~ ., data = train_data)
modelo_nb
```

Nota: en la salida del modelo, `A-priori probabilities` corresponde a $P(c)$ para
cada clase de `Rendimiento`, y las tablas condicionales que siguen (`TiempoEstudio`,
`Asistencia`, `Participacion`, `SituacionEcon`) corresponden a $P(x_i \mid c)$.

# 7. Predicciones sobre el conjunto de prueba

```{r predicciones}
predicciones <- predict(modelo_nb, test_data)
predicciones

cat("\nValores reales:\n")
test_data$Rendimiento
```

# 8. Matriz de confusión

```{r matriz-confusion}
matriz_confusion <- confusionMatrix(predicciones, test_data$Rendimiento)
matriz_confusion
```

La matriz de confusión muestra, en cada celda, cuántos casos reales de una clase
(filas de "Reference") fueron clasificados por el modelo en cada clase predicha
(columnas de "Prediction"). La diagonal principal indica los aciertos. El resumen
incluye además la **Accuracy** (exactitud global) y métricas por clase
(Sensitivity, Specificity, etc.).

# 9. Predicción de un nuevo estudiante (ejemplo)

Como ejemplo adicional, se predice el rendimiento de un estudiante hipotético con
tiempo de estudio medio, asistencia alta, participación media y buena situación
económica.

```{r nuevo-estudiante}
nuevo_estudiante <- data.frame(
  TiempoEstudio = factor("Medio", levels = levels(estudiantes$TiempoEstudio)),
  Asistencia    = factor("Alta",  levels = levels(estudiantes$Asistencia)),
  Participacion = factor("Media", levels = levels(estudiantes$Participacion)),
  SituacionEcon = factor("Buena", levels = levels(estudiantes$SituacionEcon))
)

predict(modelo_nb, nuevo_estudiante)

# Probabilidades posteriores por clase
predict(modelo_nb, nuevo_estudiante, type = "raw")
```

# 10. Conclusiones

Naive Bayes con atributos categóricos estima $P(x_i \mid c)$ mediante tablas de
frecuencia por clase, en lugar de una función de densidad continua.
La matriz de confusión y la exactitud obtenida dependen fuertemente del tamaño y
la calidad de la muestra real recolectada; con muestras pequeñas (20-50
estudiantes) los resultados pueden variar bastante según la partición
entrenamiento/prueba.
