---
title: "Clasificador Naive Bayes aplicado al conjunto de datos Iris"
output:
  html_document:
    toc: true
    toc_depth: 3
    theme: readable
---

```{r setup, include=FALSE}
knitr::opts_chunk$set(echo = TRUE, warning = FALSE, message = FALSE)
```

# Introducción

El objetivo de este documento es explicar el fundamento teórico del **Teorema de Bayes**
y su aplicación práctica a través del clasificador **Naive Bayes**, para después
implementarlo en R usando el paquete `e1071` sobre el conjunto de datos **Iris**.

# 1. Teorema de Bayes

El Teorema de Bayes permite "invertir" una probabilidad condicional. Es decir, si
conocemos $P(B \mid A)$, podemos calcular $P(A \mid B)$ mediante:

$$
P(A \mid B) = \frac{P(A) \cdot P(B \mid A)}{P(B)}
$$

Esta fórmula se deriva de la definición de probabilidad condicional:

$$
P(A \mid B) = \frac{P(A \cap B)}{P(B)}, \qquad P(A \cap B) = P(A \mid B) \cdot P(B)
$$

Este resultado es la base de la clasificación bayesiana: nos permite calcular la
probabilidad de que un registro pertenezca a una clase $c$, dado que observamos
ciertas características (evidencia).

# 2. Del Teorema de Bayes al clasificador Naive Bayes

Un **clasificador Naive Bayes** es un método de aprendizaje supervisado que, dado un
conjunto de características $x_1, x_2, \dots, x_n$, determina cuál es la clase $c$ más
probable a la que pertenece un registro. Partiendo del Teorema de Bayes:

$$
P(c \mid x_1, \dots, x_n) = \frac{P(c) \cdot P(x_1, \dots, x_n \mid c)}{P(x_1, \dots, x_n)}
$$

El término $P(x_1, \dots, x_n \mid c)$ es difícil de estimar directamente, porque
implicaría conocer la distribución conjunta de todos los atributos. Aquí es donde entra
el supuesto **"ingenuo" (naive)** de independencia condicional: se asume que, dado el
valor de la clase, los atributos son independientes entre sí:

$$
P(x_1, \dots, x_n \mid c) = P(x_1 \mid c) \cdot P(x_2 \mid c) \cdots P(x_n \mid c)
$$

Sustituyendo:

$$
P(c \mid x_1, \dots, x_n) = \frac{P(c) \cdot \prod_{i=1}^{n} P(x_i \mid c)}{P(x_1, \dots, x_n)}
$$

Como el denominador $P(x_1, \dots, x_n)$ es el mismo para todas las clases que se
comparan (no depende de $c$), no afecta la comparación relativa entre clases y se
puede eliminar. Esto da la fórmula final que usa el algoritmo:

$$
P(c \mid x_1, \dots, x_n) \;\propto\; P(c) \cdot \prod_{i=1}^{n} P(x_i \mid c)
$$

**Algoritmo:**

1. Para cada clase $c_j$, calcular $P(c_j) \cdot \prod_{i=1}^{n} P(x_i \mid c_j)$.
2. Seleccionar la clase con la mayor probabilidad resultante.

## 2.1 Estimación de probabilidades

- **$P(c)$ (probabilidad a priori):** se estima como la frecuencia relativa de cada
  clase en el conjunto de entrenamiento: $P(c) = n_c / N$.
- **$P(x_i \mid c)$ (verosimilitud):**
  - Si los atributos son **discretos**, se estima contando frecuencias (como en el
    ejemplo clásico de "jugar" según ambiente, temperatura y viento).
  - Si los atributos son **continuos** (como en el caso de **Iris**), se supone que
    cada atributo se distribuye según una **normal**:

$$
x_i \mid c \sim N\left(\mu_i^c, (\sigma_i^c)^2\right)
$$

  y se utiliza la función de densidad gaussiana:

$$
P(x_i \mid c) = \frac{1}{\sqrt{2\pi}\,\sigma_i^c}
\exp\left(-\frac{(x_i - \mu_i^c)^2}{2(\sigma_i^c)^2}\right)
$$

Es este segundo caso (atributos continuos con distribución normal) el que aplica
directamente al conjunto de datos Iris, ya que sus predictores (largo y ancho de sépalo
y pétalo) son variables numéricas continuas.

## 2.2 Nota sobre el uso de logaritmos

Cuando se multiplican muchas probabilidades (valores entre 0 y 1), el producto puede
volverse extremadamente pequeño y producir *underflow* numérico. Por ello, en la
práctica es común aplicar logaritmos:

$$
\text{Clase predicha} = \arg\max_{c_j}\left[\log P(c_j) + \sum_{i=1}^{n} \log P(x_i \mid c_j)\right]
$$

El paquete `e1071` maneja estos detalles internamente, por lo que no es necesario
implementarlos manualmente.

# 3. El conjunto de datos Iris

El dataset `iris`, incluido en R, contiene 150 observaciones de flores del género Iris,
con 4 atributos numéricos continuos (`Sepal.Length`, `Sepal.Width`, `Petal.Length`,
`Petal.Width`) y una variable de clase `Species` con tres niveles: *setosa*,
*versicolor* y *virginica*.

```{r explorar-datos}
data(iris)
str(iris)
summary(iris)
```

Dado que los predictores son continuos, Naive Bayes estimará, para cada especie, la
media y desviación estándar de cada atributo, y usará la densidad normal para calcular
$P(x_i \mid c)$.

# 4. Implementación en R con el paquete `e1071`

## 4.1 Carga de paquetes

```{r cargar-paquetes}
library(e1071)    # Contiene la función naiveBayes()
library(caret)    # Para partición de datos y evaluación del modelo
library(ggplot2)  # Para visualización
```

## 4.2 División en entrenamiento y prueba

Se utiliza una semilla fija para que la partición sea reproducible, y se separa el
70% de los datos para entrenamiento y 30% para prueba, manteniendo la proporción de
clases mediante `createDataPartition`.

```{r particion}
set.seed(123)

train_index <- createDataPartition(iris$Species, p = 0.7, list = FALSE)

train_data <- iris[train_index, ]   # filas de entrenamiento
test_data  <- iris[-train_index, ]  # filas de prueba

dim(train_data)
dim(test_data)
```

## 4.3 Entrenamiento del modelo

La fórmula `Species ~ .` indica que se quiere predecir `Species` usando todas las
demás variables del data frame como predictores. Internamente, `naiveBayes()`
calcula, para cada clase, la media y desviación estándar de cada atributo continuo
(los parámetros de la normal $N(\mu_i^c, (\sigma_i^c)^2)$) y las probabilidades a
priori $P(c)$.

```{r entrenamiento}
modelo_nb <- naiveBayes(Species ~ ., data = train_data)
modelo_nb
```

## 4.4 Predicciones sobre el conjunto de prueba

```{r predicciones}
predicciones <- predict(modelo_nb, test_data)
predicciones
```

Comparamos las predicciones contra los valores reales:

```{r comparacion}
test_data$Species
```

## 4.5 Evaluación del modelo

Usamos una matriz de confusión con `caret::confusionMatrix` para medir el desempeño
del modelo (exactitud, sensibilidad, especificidad por clase, etc.).

```{r evaluacion}
matriz_confusion <- confusionMatrix(predicciones, test_data$Species)
matriz_confusion
```

## 4.6 Predicción sobre nuevas observaciones

Al igual que en el ejemplo de "jugar" (donde se calculaba $P(c_j \mid x_1,\dots,x_n)$
para nuevas combinaciones de ambiente, temperatura y viento), aquí calculamos la clase
más probable para tres nuevas flores hipotéticas, dados sus valores de sépalo y
pétalo.

```{r nuevos-datos}
nuevos_datos <- data.frame(
  Sepal.Length = c(5.1, 6.7, 5.8),
  Sepal.Width  = c(3.5, 3.0, 2.7),
  Petal.Length = c(1.4, 5.2, 4.2),
  Petal.Width  = c(0.2, 2.3, 1.3)
)
nuevos_datos

nuevas_predicciones <- predict(modelo_nb, nuevos_datos)
nuevas_predicciones
```

También se pueden obtener las probabilidades posteriores $P(c_j \mid x_1,\dots,x_n)$
para cada clase, en lugar de solo la clase ganadora (equivalente a la tabla de
probabilidades calculada manualmente en el ejemplo de "jugar", donde se comparaban
0.085 para *jugar=sí* contra 0.000 para *jugar=no*):

```{r probabilidades}
probabilidades <- predict(modelo_nb, nuevos_datos, type = "raw")
probabilidades
```

## 4.7 Visualización de los datos

Para entender mejor por qué el modelo separa bien las especies, es útil visualizar la
relación entre dos de los atributos más discriminantes: `Petal.Length` y
`Petal.Width`.

```{r visualizacion}
ggplot(iris, aes(x = Petal.Length, y = Petal.Width, color = Species)) +
  geom_point(size = 2) +
  labs(
    title = "Distribución de especies según largo y ancho de pétalo",
    x = "Largo de pétalo (cm)",
    y = "Ancho de pétalo (cm)"
  ) +
  theme_minimal()
```

Se observa que las tres especies forman agrupaciones relativamente separadas, lo cual
explica por qué el supuesto de normalidad por clase que usa Naive Bayes funciona bien
en este conjunto de datos.

# 5. Conclusiones

El clasificador Naive Bayes aplica directamente el Teorema de Bayes, asumiendo independencia condicional entre los atributos dada la clase.
Para atributos discretos se estiman frecuencias; para atributos continuos, como los
de Iris, se asume una distribución normal por clase y atributo.
El paquete `e1071` en R automatiza el cálculo de las probabilidades a priori, las
medias y desviaciones estándar por clase, y la predicción final mediante
`predict()`.
Sobre el conjunto de datos Iris, el modelo logra una alta exactitud debido a la
buena separación entre especies, especialmente al usar `Petal.Length` y
`Petal.Width`.
